【裁判字號】    92,易,185
【裁判日期】    920324
【裁判案由】    重利
【裁判全文】
臺灣彰化地方法院刑事判決                          九十二年度易字第一八五號
    公  訴  人  臺灣彰化地方法院檢察署檢察官
    被      告  乙○○
    被      告  丁○○
    共同選任辯護人  楊玉珍律師
右列被告因重利案件，經檢察官提起公訴（八十九年度偵字第六九○六號），本院判
決如左：
    主  文
乙○○共同乘他人急迫，貸以金錢，而取得與原本顯不相當之重利，處拘役肆拾日，
如易科罰金，以參佰元折算壹日。
丁○○共同乘他人急迫，貸以金錢，而取得與原本顯不相當之重利，處拘役參拾日，
如易科罰金，均以參佰元折算壹日。
    事  實
一、乙○○為彰化縣彰化市○○路○段五九九號一樓「和誠當鋪」之實際負責人（登
    記負責人為其妻林蜜），丁○○則為乙○○僱用之員工（已於八十九年底離職）
    ，乙○○除經營一般典當業務外，另於八十六年十一月三日，與丁○○共同基於
    乘他人急迫，貸以金錢，而取得與原本不相當重利之犯意聯絡，利用蔡文枝需款
    急迫之機會，貸予蔡文枝新臺幣（下同）二十萬元，約定蔡文枝提供甲○○所有
    車牌號碼ＱＬ─七八七五號自小貨車之行車執照為質，並由甲○○簽具票面金額
    二十萬元之本票為擔保，即以「原車使用」質押本票、行車執照之方式貸款取息
    ，此後，蔡文枝需按月繳交一萬八千九百元之利息，乙○○、丁○○因此取得與
    原本不相當之重利。蔡文枝按月支付利息至八十九年初而無力支付利息，乙○○
    即命丁○○前往甲○○住處催討本金二十萬元，甲○○之母遂至和誠當鋪繳交二
    十萬元，並換回質押之本票、行車執照。嗣於八十九年八月十五日下午二十一時
    三十分許，蔡文枝思及之前另向和誠當鋪借款之本金無力清償，遂在彰化市三村
    里大肚橋旁堤防之產業道路自焚身亡，經警前往蔡文枝位於彰化縣彰化市○○路
    ○段二二四巷四號住處搜出和誠當鋪逼債之三張字條，始知上情。
二、案經彰化縣警察局彰化分局報請臺灣彰化地方法院檢察署檢察官偵查起訴。
    理  由
一、訊據被告二人固未否認於前揭時、地，以上開方式貸款予蔡文枝，由甲○○提出
    車牌號碼ＱＬ─七八七五號自小貨車之行車執照、面額二十萬元本票為擔保，實
    際上未將前開車輛出質事實之事實，然矢口否認有重利之犯行，辯稱：當初是依
    臺灣省當舖商業同業公會聯合會所公告之九分利率取息，收取利息並未逾工會所
    頒佈月利率九分，應不構成重利云云。經查：
  (1)臺灣省當舖商業同業公會聯合會於八十三年間曾公告「當舖業收當物品利率為九
    分，得加收棧租及保管費四厘五」之事實，固有卷內所附該會八十三年十二月二
    十一日省聯當祥字第一五二號公告可憑，惟被告二人之行為，是否必然得依前開
    規定而不該當於重利之罪，仍應審究其前開所為是否該當於舖商業同業公會所稱
    之「收當物品」。然所謂典當，應即民法物權編所定之動產質權，依民法第八百
    八十四條規定，稱動產質權者，謂因擔保債權，占有由債務人或第三人移交之動
    產，得就其賣得價金，受清償之謂。故依上揭規定，被告乙○○所經營典當業務
    ，自應占有借款人即債務人所移交之動產，始符典當之本旨，此由當鋪業管理規
則第五條、第二十二條規定亦可窺見其略。從而，民間所謂「原車可用」之不留
    車之借貸應非典當業之合法業務，被告乙○○放款予於蔡文枝並未收當質物，僅
    要求甲○○交付行車執照，此為被告及證人甲○○當庭所自承，其等主觀上既無
    以自小客車設質之意思，客觀上亦無實際移交動產之行為，自不符動產質權之設
    定，而難謂有何典當之實。本件被告乙○○所為與一般民間之借貸無異，其向蔡
    文枝之友人甲○○取得自小客車之行車執照，實為確認蔡文枝確有資力，擔保將
    來利息之支付及債務之清償並防止其任意處分該車所致，與一般消費借貸需提供
    財力證明文件及人或物之擔保無異。汽、機車駕駛執照、行車執照，依當舖業管
    理規則第二十一條第七款之規定，並不得為當舖業收當之標的，足認被告所為在
    在違反當鋪業管理規則，是其所謂「典當」行為實與當舖業者所為之典當行為有
    別，而不得以其另有經營當舖業為由主張阻違法。
  (2)本件被告乙○○貸予蔡文枝二十萬元，按月支付利息一萬八千九百元，業據被告
    二人於審理時自承在卷，其月利率為百分之九點四五；年利率為百分之一百十三
    點四，為民法第二百零五條所規定週年利率百分之二十之五倍有餘，與一般民間
    借貸月息三、四分之常情超出甚多，是其獲取與原本顯不相當之利息自屬無疑。
    此外，蔡文枝捨較低利率之金融行庫及一般民間借貸方式而願以此高利率借款，
    若謂非有急迫情事，亦難置信。綜上，被告二人前開所辯並不足採，被告二人乘
    他人急迫貸以金錢，而取得與原本顯不相當重利之犯行，堪以認定。
二、核被告乙○○、丁○○所為，均係犯刑法第三百四十四條之重利罪。被告二人間
    有犯意聯絡及行為分擔，均為共同正犯。被告二人接續多次收取利息之行為，僅
    在完成當初重利之單一犯罪目的，為接續犯，為實質上一罪。爰審酌被告二人之
    行為足致需款急迫之人雪上加霜，更可能導致社會問題，然而借款與否係出於被
    害人之自願，被告二人所用之手段平和，未涉及詐欺或暴力討債，次數僅一次，
    危害不大，渠二人犯罪之動機及目的無非求財，惟亦有可能遭到倒債風險，被告
    二人均無前科，品行尚可，犯罪後已表悔意，態度尚稱良好，分別量處如主文所
    示之刑。又被告二人行為後，刑法第四十一條業於九十年一月十日修正公布，同
    年月十二日生效，修正後刑法第四十一條第一項前段規定「犯最重本刑為五年以
    下有期徒刑以下之刑之罪，而受六個月以下有期徒刑或拘役之宣告，因身體、教
    育、職業、家庭之關係或其他正當事由，執行顯有困難者，得以一元以上三元以
    下折算一日，易科罰金」，與修正前刑法第四十一條規定「犯最重本刑為三年以
    下有期徒刑以下之刑之罪，而受六個月以下有期徒刑或拘役之宣告，因身體、教
    育、職業、家庭之關係，執行顯有困難者，得以一元以上三元以下折算一日，易
    科罰金」不同。比較新舊法結果，以新法較有利於行為人，故依刑法第二條第一
    項前段規定，本件自應適用裁判時之法律即修正後刑法第四十一條第一項前段之
    規定，對被告二人所量處上開之刑，諭知易科罰金之折算標準。
三、扣案之丙○○簽發之面額八萬元本票一張（附於警卷第二十四頁），係被害人蔡
    文枝之夫丙○○交付被告乙○○清償借款擔保之用，而成谷人已清償該八萬元借
    款等情，業據被告乙○○於審理時供述明確，是上開本票既僅為借款之擔保，亦
    非屬必要沒收之物，爰不另為沒收之諭知。
四、公訴意旨雖認被告二人另於八十六年一月十七日、同年月二十五日，連續二次借
    款八萬元、十萬元予蔡文枝，按月收取月息百分九點四五之重利，因認被告二人
    尚涉有其他部分重利犯行云云。訊據被告二人辯稱此二次借款，蔡文枝係分別提
    供其所有之車牌號碼ＰＧ─六四七五號自小貨車、ＱＳ─八七四七號自小客車，
    以留車質押方式借款，並依臺灣省當舖商業同業公會聯合會所公告之九分利率取
    息等語。經查，被告二人前開所辯，業據蔡文枝之前夫丙○○於審理中證述屬實
    ，且有當票二紙附卷可稽，是被告二人以此方式放款取息，合於當鋪同業之標準
    ，與重利罪之構成要件有間。因公訴意旨認此部分與前揭論罪科刑之部分，有裁
    判上一罪之關係，爰不另為無罪之諭知，附此敘明。
據上論斷，應依刑事訴訟法第二百九十九條第一項前段，刑法第二十八條、第三百四
十四條、修正後刑法第四十一條第一項，罰金罰鍰提高標準條例第一條前段、第二條
，判決如主文。
本案經檢察官吳怡盈到庭執行職務。
中      華      民      國    九十二    年      三      月    二十四    日
                                臺灣彰化地方法院刑事第一庭
                                    法      官  宋  恭  良
右正本證明與原本無異。
如不服本判決，應於判決送達後十日內，向本院提出上訴狀( 須附繕本 )。
告訴人或被害人對於判決如有不服具備理由請求檢察官上訴者，其上訴期間之計算係
以檢察官收受判決正本之日期為準。
                                    法院書記官  劉  玫  金
中      華      民      國    九十二    年      三      月    二十四    日
附錄法條：
中華民國刑法第三百四十四條
乘他人急迫、輕率或無經驗貸以金錢或其他物品，而取得與原本顯不相當之重利者，
處一年以下有期徒刑、拘役或科或併科一千元以下罰金。


司法院資訊處製作；財團法人民間司法改革基金會備份。
